【裁判字號】    89,訴,69
【裁判日期】    890320
【裁判案由】    返還借用物
【裁判全文】
臺灣基隆地方法院民事判決  八十九年度訴字第六十九號
    原      告  乙○○○
    訴訟代理人  林宇文律師
    被      告  甲  ○
右當事人間請求返還房屋事件，本院判決如左：
    主    文
被告應將坐落基隆市○○區○○段三地號，建號二三九七號，門牌號碼基隆市○○街一
三五一弄十二號房屋壹間騰空返還原告。
訴訟費用由被告負擔。
本判決於原告以新台幣玖拾萬元供擔保後得為假執行。
    事    實
甲、原告方面：
    壹、聲明：除供擔保之金額外如主文所示。
    貳、陳述：
      一、原告所有之基隆市○○區○○街一三五巷一弄十二號房屋（基地座落：基隆
          市○○區○○段三地號），於民國八十四年間借予被告（原為原告之女婿）
          ，供被告與原告之女張佩萍於婚姻關係中使用，是以，應認原告借予被告（
          被告係戶長）使用系爭房、地之目的，係供被告與原告之女之婚姻關係中使
          用。今查，被告與原告之女張佩萍業已離婚，則借貸之目的業已消滅，被告
          自應返還系爭房屋及基地予原告（民法第四百七十條第一項規定參照）。又
          若認本件系爭房、地之使用借貸未定期限，亦不能依借貸之目的，而定其期
          間者，則依民法第四百七十條第二項規定，貸與人亦得隨時請求返還借用物
          ，則原告亦得以訴狀繕本之送達，終止兩造就系爭房、地之借貸關係。是被
          告亦應返還系爭房、地。且按兩造之借貸關係既已消滅或終止，被告即返還
          系爭房、地之於原告之義務，但被告迭經函催，仍置之不理，原告爰依民法
          第四百七十條第一項、第二項及同法第七百六十七條規定，請求判命被告返
          還。
      二、否認被告所主張該房地係被告所購買而信託於原告名下之事實，且貸款利息
          亦均係由原告所繳納。
    參、證據：提出土地及建物登記簿謄本、戶籍謄本及存證信函、銀元存摺等影本各
              一份、繳息收據影本七十八份為證。
乙、被告方面：
    壹、聲明：請求駁回原告之訴。
    貳、陳述：系爭房屋及土地係因原告之前獲配得承購國宅，而原告告知被告與前妻
              即原告之女，要被告夫妻以自己名義貸款購買，並信託登記在原告名下
              ，嗣後雖買賣契約由原告出面簽訂，但自備款係由被告籌措，而貸款被
              告夫妻亦繳了一年，至八十五年八月起始由原告繳納，且房、地之權狀
              原均由被告保管，嗣被告前妻張佩萍離家出走時，始擅自將所有權狀攜
              走。而系爭房地既係被告夫妻所購買，原告根本無權請求被告遷讓，如
              認系爭房地為原告所有，則原告亦應將被告所繳貸款返還等語。
    參、證據：提出家計支出流水帳簿影本二份及購買傢俱收據影本一份為證，並請求
              訊問證人陳明華、劉昀武。
    理    由
一、原告起訴所主張如訴之聲明所示之系爭房地係其購買借與被告夫妻婚姻關係存續中
    使用之事實，業據提出載明所有權人為原告之土地及建物登記簿載明謄本為證，而
    被告並不爭執系爭房地係由原告出面簽約購買，且其所有權人亦登記為原告，而現
    由其占有使用之事實，雖其抗辯系爭房屋事實上係被告夫妻所購買，而信託登記於
    原告名下，惟為原告所否認，則被告所主張土地及建物登記簿雖登記為原告所有，
    惟實係被告購買，並與原告間基於信託關係，而以原告之名義登記之例外事實，應
    由主張之被告負舉證責任。
二、而被告雖提出家計支出流水帳及購置傢俱收據為證，並聲請訊問證人陳明華、劉昀
    武，惟傢俱係為被告居住系爭房屋生活所須而購置，不論房屋係被告自購或借住均
    可能購置，無法證明購屋之事實，至支出帳冊雖記載支出土地銀行貸款一萬二千一
    百元及一萬二千零六十元，或足認被告與其前妻曾有數次支付分期貸款之事實，惟
    被告夫妻支付該金額不無可能係因為贈與或代墊等原因，並非必然係因該房屋為被
    告所購買而僅信託登記於原告名下所致，至證人陳明華雖證稱被告向其稱被告岳父
    要買國宅讓被告夫妻住，須由被告夫妻籌頭期款，而向證人借款十八萬元，又證人
    劉昒武證稱其與被告為高中同學，曾幫被告看房子及為被告設法籌措自備款，但簽
    訂買賣契約時其並未在場等語，惟上開證人所述僅係證明被告曾於系爭房地購買前
    曾事先看過，並曾因此籌款，但並不能直接證明被告所借款項係用以系爭房地之價
    款，況且上開證人無一能夠證明兩造間就系爭房地，確係基於信託之意思，實質上
    係被告所有，而僅形式上以原告之名義登記而已。又系爭房屋如事實上係被告所購
    買，而由其負付款之義務，為何其自八十五年之間即未再支付房地之分期款，而由
    原告繼續繳納至完結？此外被告復不能舉出其他積極證據，足以證明其與原告之間
    確有信託契約之存在，其此部分抗辯自難採信。則原告主張系爭房屋確為其所有，
    應堪認定。
三、系爭房地既為原告所有，而現既由被告占有使用中，自亦足認其間應有使用借貸關
    係之存在，雖無法因此即推論其借貸係以被告婚姻關係存續使用目的，但未定期限
    且不能依借貸之目的定其使用期限之借貸，依民法第四百七十條第二項規定，原告
    仍有隨時終止之權。至於被告縱使就系爭房地價金曾支付若干金錢，而有向原告請
    求返還之權，亦非當然與系爭房屋之返還構成應同時履行之關係，無從據為拒絕遷
    讓之理由。則綜上所述，原告主張終止與被告間之借貸，並本於借貸關係以及物上
    請求權請求被告返還系爭房地，經核確有理由，應予准許。
四、原告陳明願供擔保請求宣告假執行，核無不合，應酌定相當金額准許之。
五、據上論結，本件原告之訴為有理由，依民事訴訟法第七十八條、第三百九十條第二
    項，判決如主文。
中      華      民      國    八十九    年      三      月       二十     日
~B臺灣基隆地方法院民事庭
~B    法      官  黃麟倫
右為正本係照原本作成。
對於本件判決如有不服，應於收受送達後二十日內向本院提出上訴書狀，上訴於臺灣高
等法院，並按他造當事人之人數附俱繕本。
中      華      民      國    八十九    年      三      月       二十二   日
~B    法院書記官  劉珍珍


司法院資訊處製作；財團法人民間司法改革基金會備份。
